臺灣高雄地方法院刑事判決　　　　　　　　　　　　　　　九十年度自字第一號
　　自　訴　人　乙○○
　　被　　　告　丙○○
右被告因詐欺等案件，經自訴人提起自訴，甲○判決如左：
    主  文
丙○○無罪。
    理  由
一、自訴意旨略以：被告丙○○在中國大陸安徽省和縣從事水產養殖業，於民國八十
    四年十二月間，以經營該養殖業需款為由，向自訴人乙○○借款新台幣（以下同
    ）十五萬元，並約定清償期為八十五年四月一日，被告復於同年月十九日在其位
    於高雄市小港區臨海新村一六０之一號住處，在自訴人所書寫之借據上簽名、蓋
    印及記載日期，惟屆期，被告並未清償借款。迨八十七間自訴人持前開借據向台
    灣高雄地方法院聲請支付命令，並於八十八年九月間聲請對被告之財產為強制執
    行，被告竟以前開借據為自訴人偽造為由，於八十八年十二月二十一日向台灣高
    雄地方法院檢察署按鈴申告自訴人涉嫌偽造文書，經前開檢察署檢察官於八十九
    年十一月十八日以八十九年度偵字第一八七號以自訴人涉嫌偽造文書為由提起公
    訴，嗣經台灣高雄地方法院於九十年八月二十三日以八十九年度訴字第二八七四
    號判決自訴人無罪確定，因認被告涉有詐欺及誣告犯嫌。
二、按犯罪事實應依證據認定之，無證據不得推定其犯罪事實，刑事訴訟法第一百五
    十四條定有明文。又認定不利於被告之事實，須依積極證據，苟積極證據不足為
    不利於被告事實之認定時，即應為有利於被告之認定，更不必有何有利之證據（
    最高法院三十年上字第八一六號判例參照）。再按刑法第三百三十九條第一項詐
    欺罪之成立，以意圖為自己不法之所有，以詐術使人將本人或第三人之物交付為
    要件，所謂以詐術使人交付，必須被詐欺人因其詐術而陷於錯誤，若其所用方法
    ，不能認為詐術，亦不致使人陷於錯誤，即不構成該罪（最高法院四十六年台上
    字第二六０號判例參照）。自訴人認被告涉有詐欺及誣告犯嫌，係以其所提收據
    及甲○八十九年度訴字第二八七四號判決為其依據。惟訊據被告堅決否認有詐欺
    等犯嫌，辯稱：「伊並沒有向乙○○借錢，這是合夥的投資款項，而且也不到十
    五萬元。乙○○有去中國大陸安徽看養殖場，在那裡三個月，負責管經濟，他認
    為他在大陸花的錢要由伊負責，就自己寫了一張借據。借據確實不是伊簽名的」
    等語。經查：
  (一)、依自訴人分別於九十年八月十日、十二月七日甲○調查（審理）時陳稱：「是
      因為朋友關係才借錢給丙○○。丙○○說他在大陸的養殖事業欠錢，向伊借錢
      」、「伊和丙○○不熟。丙○○說他在大陸做得不好缺錢用，而且伊當時沒有
      工作，他說借他十五萬元，一起去大陸工作。伊到大陸後，發現養殖場的營運
      狀況很糟」等語，又自訴人亦自承曾前往中國大陸安徽省看被告所經營之養殖
      場達三個月之久，並對照其與被告均於八十四年十二月二十日搭乘ＣＸ─四三
      一號班機由高雄小港機場出境，後分別於八十五年二月十四日、十八日再自雄
      小港機場入境，此有自訴人與被告之入出境紀錄表在卷可憑，顯見被告所稱之
      十五萬元，應係投資殖場之款項無疑，否則其當無前往被告在中國大陸安徽省
      養殖場觀看營運情形，復在無任何收入情況下住居長達近三個月之久之必要，
      又被告並未隱瞞前開養殖場之營運情形，否則當無帶同自訴人前往觀看養殖場
實際運作情形之理。是被告既未對自訴人施用詐術，自訴人復無何因陷於錯誤
      始為投資行為可言，自難以事後之經營虧損，即認被告有詐欺犯嫌。
  (二)、自訴人固一再指述本件收據上之「丙○○、８４１２１９」等字樣為被告填載
      ，惟其並無法提出曾親見被告為前開填載之證人，以實其說，且以被告既在中
      國大陸安徽省經營水產養殖事業，並以董事長兼總經理自居，此有自訴人所提
      被告名片影本在卷可查，復由被告在前開告訴自訴人偽造文書案（台灣高雄地
      方法院檢察署八十九年度偵字第一八七號、甲○八十九年度訴字第二八七四號
      案）及本案中，一再提出之告訴理由狀、聲請狀、答辯狀，均為自行書寫等情
      ，此有該書狀在卷可憑，則自訴人於其所涉偽造文書案件中稱：「因被告識字
      不多，所以由伊代寫借據內容」等語，是否可信，自非無疑。再者，本件收據
      經前開偽造文書案之承辦檢察官、法官及甲○，連同被告所提出之書狀、簽名
      紀錄、郵局開戶資料等，計六次送請鑑定，分別因「缺乏同類簽名（行書），
      無法鑑定」、「簽名書寫方式不同，歉難認定」、「筆跡書寫速度差異過大，
      故無法鑑定」、「需補送丙○○、乙○○平時草書直、橫式書寫與需鑑字跡同
      等式樣之字跡原件，否則無法鑑定」、「因待鑑及比對字跡書寫方式不同，由
      現有資料，無法認定」、「就目前送鑑資料評估，尚難以確認筆劃特徵」等情
      ，而無法鑑定，此有內政部警政署刑事警察局八十九年四月二十六日刑鑑字第
      五二０一七號鑑定通知書、八十九年五月十五日（八九）刑鑑字第五九九八七
      號函、憲兵學校憲兵學校九十年二月十六日（九０）執正字第０七八０號函、
      法務部調查局九十年三月七日（九十）陸（二）字第九００一二一二五號函、
      內政部警政署刑事警察局九十一年一月十九日（九０）刑鑑字第九七三五號函
      、法務部調查局九十一年三月十一日調科貳字第０九一０００四九九四０號函
      在卷可憑，顯難僅以自訴人之指述，在無其他事證可佐情況下，即認本件收據
      上「丙○○」等字樣為被告之筆跡，則被告對持有本件借據之自訴人提出偽造
      文書之告訴，自乏故意入人於罪之誣告犯意。至於甲○八十九年度訴字第二八
      七四號判決認定本件收據上「丙○○」等字樣為被告之筆跡，惟前開專業機關
      既無法鑑定是否為被告筆跡，又若本件借據為偽造，當以仿冒被告之筆跡為要
      ，以達使人誤認為目的，是本件自不受前開判決所為認定之拘束。
三、綜上所述，自訴人出資與被告經營養殖事業，既無何陷於錯誤可言，被告復未施
    用詐術，且本件借據經多次鑑定，又無法確認其上之「丙○○」等字樣為被告之
    筆跡，自難將被告以詐欺或誣告罪名相繩。此外，復查無其他積極證據足證被告
    有何詐欺等犯行，不能證明被告犯罪，依法應為無罪之諭知。
據上論斷，應依刑事訴訟法第三百四十三條、第三百零一條第一項，判決如主文。
中      華      民      國    九十一    年      五      月     十三     日
                                  臺灣高雄地方法院刑事第一庭
                                      法  官    曾  逸  誠
右正本證明與原本無異。
如不服本判決，應於判決送達後十日內，向甲○提出上訴狀。
                                      書記官    張  金  蘭
中    華    民    國      九十一      年      五      月      十六      日
